【裁判字號】    99,台上,7316
【裁判日期】    991125
【裁判案由】    殺人等罪
【裁判全文】
最高法院刑事判決            九十九年度台上字第七三一六號
上  訴  人  鄭國義
上列上訴人因殺人等罪案件，不服台灣高等法院高雄分院中華民
國九十八年五月十四日第二審判決（九十八年度上訴字第一七七
號，起訴案號：台灣屏東地方法院檢察署九十七年度偵字第一七
三五號），提起上訴，本院判決如下：
    主  文
上訴駁回。
    理  由
按刑事訴訟法第三百七十七條規定，上訴於第三審法院，非以判
決違背法令為理由，不得為之。是提起第三審上訴，應以原判決
違背法令為理由，係屬法定要件。如果上訴理由書狀並未依據卷
內訴訟資料，具體指摘原判決不適用何種法則或如何適用不當，
或所指摘原判決違法情事，顯與法律規定得為第三審上訴理由之
違法情形，不相適合時，均應認其上訴為違背法律上之程式，予
以駁回。本件上訴人鄭國義上訴意旨略稱：(一)、依證人即警員林
榮棟證述各情，足見扣案槍枝係警方於案發後加以組裝，上訴人
受寄藏者僅係槍枝組成零件，上訴人並無寄藏槍枝之犯罪故意，
乃原判決未說明上情何以不能為有利於上訴人論斷之理由。又被
害人鄭滄海長年酗酒並有睡眠障礙，且長期服用Stilnox （史蒂
諾斯）、Rivotril（利福全）等藥物，而服用該等藥物會引起或
多或少如暈眩等之不適感，並有醫學報告指出服用者會出現精神
疾病之症狀或喪失記憶等情，足見被害人於案發時已有喪失理解
力及人格改變等情形，甚且有揚言放火及持刀殺害父親即上訴人
之非行，上訴人因上情而失手誤殺被害人，應論以刑法第二百七
十三條第一項之義憤殺人罪，乃原判決竟論上訴人以殺人罪。另
上訴人於被害人死亡後不知如何處理，而將被害人屍體暫放於他
處，並無遺棄被害人屍體之犯意，有上訴人記載放置被害人屍體
地點之紙條，及上訴人在放置屍體處放置被害人嗜飲之威士忌酒
一瓶等情可證，乃原判決未詳細斟酌上情，即逕為不利於上訴人
之認定。(二)、依原判決論述說明：上訴人及其家人因長期遭受被
害人之酒後騷擾，被害人並於案發當日徹日騷擾上訴人及其家人
，迄至案發當日下午三時十五分許，上訴人因見被害人再度前來
挑釁、理論，一時暴怒而以尼龍繩勒斃被害人等情，足見上訴人
所為係屬正當防衛。又被害人長年酗酒及服用上開藥物，致其於
案發時已有喪失理解力及人格改變等情形，而上情與上訴人所為
是否係屬義憤殺人及正當防衛攸關，乃原審未依職權就上情予以
調查，即逕為不利於上訴人之認定。另被害人之配偶及其年幼女
兒均賴上訴人賣菜維生，苟上訴人因本案入監執行，彼等生計將
失所依憑，聲請本院斟酌上情，將本案撤銷發回原審更為審理等
語。
惟查：原判決認定上訴人有原判決事實欄所記載，即殺人、遺棄
屍體、未經許可寄藏可發射子彈具有殺傷力之改造手槍及子彈（
下稱系爭槍、彈）犯行，係以訊據上訴人對如原判決事實欄所載
寄藏系爭槍、彈之犯行，坦承不諱，並坦承有於如原判決事實欄
所載時、地，以如原判決事實欄所載之方式勒斃被害人，並駕駛
車輛將被害人屍體載往如原判決事實欄所載地點放置等事實，上
訴人雖否認有何殺人及遺棄屍體之犯行，辯稱：伊當時誤以為被
害人身上有藏刀，伊係基於正當防衛而勒斃被害人，且伊係基於
義憤殺害被害人。伊係暫將被害人屍體置放在如原判決事實欄所
載之地點，欲待他日投案後再將屍體取回，伊並無遺棄被害人屍
體之犯意云云。然查上訴人供承寄藏系爭槍、彈之事實，核與證
人即警員林榮棟所證述之情節相符，並有系爭槍、彈扣案可資佐
證，而系爭槍、彈經送鑑定結果均具有殺傷力，有內政部警政署
刑事警察局（下稱刑事警察局）民國九十七年四月十八日刑鑑字
第０九七００四一八八九號槍彈鑑定書附卷可稽。另有搜索扣押
筆錄、扣押物品目錄表等附卷足憑，堪認上訴人上開自白各情係
屬事實。又被害人於如原判決事實欄所載時、地，遭上訴人以尼
龍繩勒斃之事實，業據上訴人供述明確，核與證人楊絲所證述之
情節相符，並有刑事警察局九十七年四月二日刑醫字第０九七０
０三四六八０號鑑驗書、台灣屏東地方法院檢察署檢驗報告書、
相驗屍體證明書、法務部法醫研究所九十七年五月九日（97）醫
剖字第０九七一一００四一三號解剖報告書、法務部法醫研究所
九十七年五月九日（97）醫鑑字第０九七一一００四一三號鑑定
報告書、屏東縣警察局枋寮分局處理相驗案件初步調查報告暨報
驗書、相關照片等附卷足憑，復有尼龍繩一條等扣案可佐。依上
訴人供述如何殺害被害人之情節，及供承伊當時確有一定要讓被
害人死之意圖等情，參酌楊絲相關證述各節，及上訴人所寫自白
書之內容以觀，堪認上訴人於案發時之殺意甚堅，其有殺害被害
人之犯意至為明顯。依上訴人、證人楊絲、賴春梅、鄭延成相關
供述各情以觀，堪認本件係肇因於上訴人及其家人長期受被害人
酒後騷擾，被害人並於案發當日徹日騷擾上訴人與其家人，嗣上
訴人於案發當時見被害人又再前往挑釁，一時暴怒而持尼龍繩勒
斃被害人。而上訴人既已遭受被害人長年騷擾，被害人之前亦曾
持刀恐嚇他人，及有施放鞭炮危害鄰里等舉止，而上訴人就被害
人所為均予容忍。縱被害人案發當時欲再前往挑釁，然上訴人應
知仍係被害人慣常之騷擾動作，被害人之舉止僅係與家人間之恩
怨，核與公義無關。況縱被害人之舉止不當，然衡情尚非使上訴
人受有不堪容忍之刺激，上訴人自無激於義憤可言，所為並不符
合刑法第二百七十三條第一項義憤殺人之要件。又依楊絲相關證
述各情，足見被害人衝上二樓欲找上訴人理論時，被害人並未攜
帶任何刀械；觀諸被害人當時所穿著之衣物，一般人顯無誤認其
衣物內藏有刀械之可能；上訴人自承：伊於被害人一上樓就將之
拉倒，因此沒有注意其是否有拿菜刀，且確未看到被害人有揮刀
之動作等情以觀，堪認上訴人當時僅係顧慮被害人是否對其有加
害行為，其主觀上並未認定有正當防衛之情狀存在。況上訴人於
被害人步上二樓之際，即已萌生殺害被害人之犯意，迅即持尼龍
繩上前勒斃被害人，上訴人所為並非對於現在不法之侵害，出於
防衛自己或他人權利之行為，所為非屬正當防衛，自亦無防衛過
當之情形可言。另上訴人供承駕駛車輛將被害人屍體放置在棄體
地點等情，核與證人楊絲、李財發、范紀雄、巫陸邦、曹英勇等
人所證述之情節相符，並有楊絲所使用行動電話通聯紀錄、屏東
縣警察局枋寮分局處理相驗案件初步調查報告暨報驗書、上訴人
自白書、屏東縣警察局重大刑案通報單、屏東縣警察局枋寮分局
重大治安事故摘要報告表、屏東縣警察局枋寮分局轄區發現屍骨
案查案日記等附卷可稽，復有上訴人搬運被害人屍體所用之尼龍
繩一條、白色內衣、黑色垃圾袋六個等扣案可資佐證。而依上訴
人供述如何處置被害人屍體之過程以觀，堪認上訴人係經過相當
考慮之後，方決定尋覓偏僻隱密之地點棄置屍體，且其駕駛車輛
將被害人屍體載至遙遠之棄屍處後，又因擔心棄屍處之山崖距路
邊不夠遠，復返回再將被害人屍體拖曳至更下方之山崖處，此外
另參酌被害人屍體於相隔近三個月後方經發現，上訴人有遺棄被
害人屍體之犯意至為顯然。另上訴人記載藏放被害人屍體之紙條
，僅能證明上訴人記載其藏放被害人屍體之地點，然並不能證明
上訴人並無遺棄被害人屍體之故意。上訴人否認辯解各情無非係
屬事後卸責之詞，不足採信等情，予以綜合判斷。因而維持第一
審論處上訴人殺人、遺棄屍體、未經許可寄藏可發射子彈具有殺
傷力之改造手槍罪刑，已於判決內說明其所憑之證據及其認定之
理由。按證據之取捨與證據之證明力如何，均屬事實審法院得自
由裁量、判斷之職權；苟其此項裁量、判斷，並不悖乎通常一般
之人日常生活經驗之定則或論理法則，又於判決內論敘其何以作
此判斷之心證理由者，即不得任意指摘其為違法，而據為提起第
三審上訴之合法理由。原判決綜合上述各項證據資料，說明上訴
人相關辯解各情不足採信，上訴人確有如原判決事實欄所載之犯
行等情，乃其採證認事調查職權之合法行使，不容任意指為違法
。按有利於被告之證據不採納及應於審判期日調查之證據，係指
該證據倘予採納或經調查所能證明者，得以推翻原審判決所確認
之事實，而得據以為不同之認定而言。如非事理所必然，或係無
從調查之證據方法，即欠缺其調查之必要性，縱未調查，或未於
理由特加說明，均與所謂違背法令之情形不相適合。稽諸上訴人
於警詢中供稱：伊於警方偵防車上將貝瑞塔手槍一支、子彈一顆
親手交給辦案人員，是持有槍枝之自首（九十七年度偵字第一七
三五號卷第五十八頁）；於檢察官偵查中供稱：伊弟弟過世前託
伊將槍、彈藏好，伊就藏在汐止老家天花板上（同上卷第二四五
頁）等情，原判決據以認定上訴人明知受寄藏者係具有殺傷力之
槍、彈等情，並非無據。縱認原判決就證人即警員林榮棟證述：
扣案槍枝係警方於案發後加以組裝等語，並未說明何以不能為有
利於上訴人論斷之理由，而有微疵，然於判決之結果並無影響，
依刑事訴訟法第三百八十條規定，仍不得據為合法之第三審上訴
理由。又上訴意旨並未陳明其曾聲請原審再就何事項為調查，且
原審縱就上訴意旨所載再為調查，亦非得以推翻原審判決所確認
之事實，而得據以為不同之認定，尚不得任意指摘原審有應調查
之證據而未予調查之違法。況原審於最後審判期日調查證據完畢
開始辯論前，審判長問上訴人及其原審選任辯護人尚有何證據請
求調查，上訴人及其原審選任辯護人均答稱：「沒有」（原審卷
第九十三頁背面）。而本院為法律審，上訴人在本院又為此爭執
，自非依據卷內資料執為指摘之合法上訴第三審理由。上訴人徒
憑己意或就原判決已有說明之事項，或就原審判斷證據證明力之
合法職權行使，漫指其違法，重為單純事實上之爭執，難謂係適
法上訴第三審之理由，其上訴違背法律上之程式，應予駁回。另
上訴人之第三審上訴既非合法，本院應從程序上予以駁回，則其
請求本院斟酌被害人之配偶及其年幼女兒均賴上訴人賣菜維生，
苟上訴人因本案入監執行，彼等生計將失所依憑等情，本院自屬
無從審酌，附此說明。
據上論結，應依刑事訴訟法第三百九十五條前段，判決如主文。
中    華    民    國  九十九  年   十一   月  二十五  日
                      最高法院刑事第一庭
                          審判長法官  董  明  霈  
                                法官  林  茂  雄  
                                法官  張  清  埤  
                                法官  張  祺  祥  
                                法官  蘇  振  堂  
本件正本證明與原本無異
                                      書  記  官  
中    華    民    國  九十九  年   十二   月    二    日
                                                      K

司法院資訊處製作；財團法人民間司法改革基金會備份。
